# 記述統計量

- 1963年から2021年9月までの月次データを用いて、ハローワーク市場における厚生変化を記述する

## 方法

- ４半期ごとに集計

- 季節性を除去するために、前年同期からの変化率を報告

$$\frac{Y_{year,quaterly}-Y_{year-1,quaterly}}{Y_{year-1,quaterly}}$$

## 求人/求職/就職件数

- 有効求人件数、有効求職者件数、新規就職件数の推移を記述する

### Rコード

```{r}
pacman::p_load("tidyverse",
               "readxl",
               "lubridate")
```


```{r}
col.label <- 
   c("year",
     "1",
     "2",
     "3",
     "4",
     "5",
     "6",
     "7",
     "8",
     "9",
     "10",
     "11",
     "12",
     "type",
     "group")

select.raw <- 14:63

select.column <- c(1,3:14)

raw.vacancy.full <-
  "data/第6表.xlsx" |> 
  read_excel(sheet = "第６表ー２（パート除く）") %>%
  .[select.raw,select.column] |> 
  mutate(type = "求人",
         group = "フルタイム")

colnames(raw.vacancy.full) <- col.label

raw.seeker.full <-
  "data/第7表.xlsx" |> 
  read_excel(sheet = "第７表ー２（パート除く）") %>%
  .[select.raw,select.column] |> 
  mutate(type = "求職",
         group = "フルタイム")

colnames(raw.seeker.full) <- col.label

raw.hir.full <-
  "data/第8表.xlsx" |> 
  read_excel(sheet = "第８表ー２（パート除く）") %>%
  .[select.raw,select.column] |> 
  mutate(type = "新規就職",
         group = "フルタイム")

colnames(raw.hir.full) <- col.label

raw.vacancy.part <-
  "data/第6表.xlsx" |> 
  read_excel(sheet = "第６表ー３（パート）") %>%
  .[select.raw,select.column] |> 
  mutate(type = "求人",
         group = "パートタイム")

colnames(raw.vacancy.part) <- col.label

raw.seeker.part <-
  "data/第7表.xlsx" |> 
  read_excel(sheet = "第７表ー３（パート）")  %>%
  .[select.raw,select.column] |> 
  mutate(type = "求職",
         group = "パートタイム")

colnames(raw.seeker.part) <- col.label

raw.hir.part <-
  "data/第8表.xlsx" |> 
  read_excel(sheet = "第８表ー３（パート）") %>%
  .[select.raw,select.column] |> 
  mutate(type = "新規就職",
         group = "パートタイム")

colnames(raw.hir.part) <- col.label

df <-
  rbind(raw.hir.full,
        raw.hir.part,
        raw.vacancy.full,
        raw.vacancy.part,
        raw.seeker.full,
        raw.seeker.part
        ) |> 
  pivot_longer(cols = 2:13,
               names_to = "month",
               values_to = "n") |> 
  mutate(n = n |> as.numeric(),
         year = year |> str_sub(1,4) |> as.numeric(),
         month = month |> as.numeric(),
         quaterly = month |> cut(c(0,3,6,9,12), labels = c(1,2,3,4)),
         date = yq(str_c(year,quaterly,sep = ":Q"))
         ) |> 
  group_by(date,type) |> 
  mutate(n = n |> sum()) |> 
  ungroup() |> 
  distinct(year,quaterly,date,type,n) |> 
  spread(key = type, value = n) |> 
  group_by(quaterly) |> 
  mutate(求人 = (求人- lag(求人))/lag(求人),
           求職 = (求職 - lag(求職))/lag(求職),
           新規就職 = (新規就職 - lag(新規就職))/lag(新規就職)
           ) |> 
  ungroup() |> 
  pivot_longer(cols = c(4:6),
               names_to = "type",
               values_to = "N") |> 
  na.omit()

fig <-
  df |> 
  mutate(符号 = if_else(N >= 0, "増加", "減少")) |> 
  ggplot(aes(x = date,
             y = N,
             fill = 符号)
         ) +
  geom_bar(stat = "identity") +
  geom_line(aes(y=0)) +
  facet_wrap(~type,
             ncol = 1) +
  ylab("") +
  xlab("") +
  theme_bw(base_family = "HiraKakuPro-W3") 
```

### 結果

```{r, echo = FALSE}
fig
```

- 景気と求人・新規就職の正循環、求職との反循環を再確認できる

  - オイルショックやバブル崩壊、リーマンショック後の不況期において、求人の低下、求職の増加が認められる
  
- COVID-19の影響を反映していると考えられる2020年第2・3四半期の求人急落および第3四半期以降の求職増加はオイルショックやリーマンショックほどではないが、90年代のバブル崩壊後落ち込みを超える水準であった。

  - 顕著な特徴は、2020年第2四半期の新規就職件数急落が、他の経済ショック期と比べても大きい点にある。
  求人・求職の変化と比べても大きく、COVID-19が採用・入職の手控えを強力に促進した可能性が高い。
  
- 2021年にかけて、求人の回復傾向、求職者の増加傾向が見られる。

## 入職/充足/求人倍率

- ”一件あたり”に基準化した指標を用いて、求職市場の推移を記述する

  - 入職率 $=$ 新規就職件数/有効求職件数
  
  - 充足率 $=$ 新規就職件数/有効求人件数
  
  - 求人倍率 $=$ 有効求人件数/有効求職件数

### Rコード

```{r}
col.label <- 
   c("year",
     "1",
     "2",
     "3",
     "4",
     "5",
     "6",
     "7",
     "8",
     "9",
     "10",
     "11",
     "12",
     "type",
     "group")

select.raw <- 14:63

select.column <- c(1,3:14)

raw.vacancy.full <-
  "data/第6表.xlsx" |> 
  read_excel(sheet = "第６表ー２（パート除く）") %>%
  .[select.raw,select.column] |> 
  mutate(type = "求人",
         group = "フルタイム")

colnames(raw.vacancy.full) <- col.label

raw.seeker.full <-
  "data/第7表.xlsx" |> 
  read_excel(sheet = "第７表ー２（パート除く）") %>%
  .[select.raw,select.column] |> 
  mutate(type = "求職",
         group = "フルタイム")

colnames(raw.seeker.full) <- col.label

raw.hir.full <-
  "data/第8表.xlsx" |> 
  read_excel(sheet = "第８表ー２（パート除く）") %>%
  .[select.raw,select.column] |> 
  mutate(type = "新規就職",
         group = "フルタイム")

colnames(raw.hir.full) <- col.label


raw.vacancy.part <-
  "data/第6表.xlsx" |> 
  read_excel(sheet = "第６表ー３（パート）") %>%
  .[select.raw,select.column] |> 
  mutate(type = "求人",
         group = "パートタイム")

colnames(raw.vacancy.part) <- col.label

raw.seeker.part <-
  "data/第7表.xlsx" |> 
  read_excel(sheet = "第７表ー３（パート）")  %>%
  .[select.raw,select.column] |> 
  mutate(type = "求職",
         group = "パートタイム")

colnames(raw.seeker.part) <- col.label

raw.hir.part <-
  "data/第8表.xlsx" |> 
  read_excel(sheet = "第８表ー３（パート）") %>%
  .[select.raw,select.column] |> 
  mutate(type = "新規就職",
         group = "パートタイム")

colnames(raw.hir.part) <- col.label

df <-
  rbind(raw.hir.full,
        raw.hir.part,
        raw.vacancy.full,
        raw.vacancy.part,
        raw.seeker.full,
        raw.seeker.part
        ) |> 
  pivot_longer(cols = 2:13,
               names_to = "month",
               values_to = "n") |> 
  mutate(n = n |> as.numeric(),
         year = year |> str_sub(1,4) |> as.numeric(),
         month = month |> as.numeric(),
         quaterly = month |> cut(c(0,3,6,9,12), labels = c(1,2,3,4)),
         date = yq(str_c(year,quaterly,sep = ":Q"))
         ) |> 
  group_by(date,type) |> 
  mutate(n = n |> sum()) |> 
  ungroup() |> 
  distinct(year,quaterly,date,type,n) |> 
  spread(key = type, value = n) |> 
  group_by(quaterly) |> 
  mutate(充足率 = (新規就職/求人- lag(新規就職/求人))/lag(新規就職/求人),
           入職率 = (新規就職/求職 - lag(新規就職/求職))/lag(新規就職/求職),
           求人倍率 = (求人/求職 - lag(求人/求職))/lag(求人/求職)
           ) |> 
  ungroup() |> 
  pivot_longer(cols = c(7:9),
               names_to = "type",
               values_to = "N") |> 
  na.omit()

fig <-
  df |> 
  mutate(符号 = if_else(N >= 0, "増加", "減少")) |> 
  ggplot(aes(x = date,
             y = N,
             fill = 符号)
         ) +
  geom_bar(stat = "identity") +
  geom_line(aes(y=0)) +
  facet_wrap(~type,
             ncol = 1) +
  ylab("") +
  xlab("") +
  theme_bw(base_family = "HiraKakuPro-W3") 
```

### 結果

```{r, echo = FALSE}
fig
```  

- 景気と入職率|求人倍率の正循環、充足率との反循環が観察できる

- COVID-19後、入職率・求人倍率が急落し、充足率の上昇がみられる

  - 特に入職率の低下は、過去の不況期と比べても大きい

- 2021年において入職率・求人倍率の低下は下げ止まる傾向がある。

## 環境

```{r}
sessionInfo()
```
