# 厚生分析:セクター別分解分析

- 職種別の就職・求人件数が観察可能な2012年から2021年9月までの月次データ、@kawata2021first の手法を拡張し、求職者の厚生変化に対する各職種の貢献を記述する。

  - 四半期ごとに集計する

## 方法

- 標準的なDiamond-Mortencen-Pissarides型サーチモデル[@rogerson2005search]に準じて、以下の4条件式を仮定する

- 失業状態の価値観

$$rU=b + \sum_j\Delta_j$$

ただし

$$\Delta_j = \underbrace{\frac{m_{j}}{u}(W_j-U)}_{セクターjにおけるサーチ活動からの余剰}$$

$m_j:$ セクターjにおける新規就職件数、$u:$ （総）求職者数、$W_j-U:$ セクターjにおける新規就職から生じる余剰

- 自由参入条件

$$k=\frac{m_j}{v_j}J_j$$

- ナッシュ交渉

$$(1-\beta)(W_j-U)=\beta J_j$$

- 自由参入条件とナッシュ交渉を連立すると、

$$W_j-U=\frac{\beta}{1-\beta}k\frac{v_j}{m_j}$$

よって

$$\Delta_j = \underbrace{\frac{m_j}{u}}_{入職率}\times \underbrace{\frac{\beta}{1-\beta}k\frac{v_j}{m_j}}_{入職からの余剰}\ \ (1)$$

- (1)式を用いて、以下のような厚生指標が識別できる

### セクターの貢献率

- (1)式より$\sum_j\Delta_j = k\beta/(1-\beta)\sum_j v/u$なので、あるセクター$j$が生み出す余剰が全体に占める割合は、以下のように識別できる。

$$\frac{\Delta_j}{\sum_j\Delta_j}=\frac{v_j}{v}$$

### 余剰の変化に対する貢献

- （１）式より、サーチからの余剰の変化率は以下のように書き換えられる

$$\frac{\Delta - \Delta'}{\Delta'}=\frac{1}{\sum_j \frac{m_j}{u}(W_j-U)}\sum_j [\frac{m_j}{u}(W_j-U)- \frac{m'_j}{u'}(W'_j-U')]$$

$$=\frac{u'}{v'}\sum_j [\underbrace{\frac{m_j}{u}}_{入職率}\times\underbrace{\frac{v_j}{m_j}}_{入職からの余剰}- \underbrace{\frac{m'_j}{u'}}_{入職率}\times\underbrace{\frac{v'_j}{m'_j}}_{入職からの余剰}]$$

- よって各セクターが生み出す余剰は以下のように書き換えられる

$$\frac{\Delta - \Delta'}{\Delta'}=\frac{u'}{v'}\sum_{j}\underbrace{[\frac{v_j}{u}-\frac{v_j'}{u'}]}_{セクターjが生み出す余剰}$$

- さらに分解すると

$$=\frac{u'}{v'}\sum_j [\underbrace{\frac{m_j}{u}[\frac{v_j}{m_j}-\frac{v'_j}{m'_j}]}_{入職からの余剰変化の貢献}+\underbrace{[\frac{m_j}{u}- \frac{m'_j}{u'}]\frac{v'_j}{m'_j}}_{入職率変化の貢献}]$$

- 以上の議論は、セクター別の就職・求人件数のみを用いて、厚生変化をセクター別の貢献に分解可能であることを示している。

  - セクター別の入職からの余剰と入職率の変化、それぞれの貢献も識別可能である。
  
- 上記の識別を可能とする重要な仮定は、パラメータ$\beta$,$k$がセクター間で同一であるという仮定である。

## 職業大分類

- セクター$=$職業大分類別

- 大分類別に就職、求人件数を集計し、厚生指標を示す。

### Rコード


```{r}
pacman::p_load("tidyverse",
               "readxl",
               "lubridate",
               "tidymodels",
               "Rfast")
```


```{r}
number.industry = 68

year <- c(rep(2012,10),
          rep(2013,12),
          rep(2014,12),
          rep(2015,12),
          rep(2016,12),
          rep(2017,12),
          rep(2018,12),
          rep(2019,12),
          rep(2020,12),
          rep(2021,9)
                  )

month <- c(3:12,
           rep(1:12,8),
           1:9)

sel.row <- 5:72
sel.col <- c(1,19:133)
re.sel.col <- 2:116

raw.vacancy <-
  "data/第21表.xlsx" |> 
  read_excel(sheet = "第２１表ー２　有効求人（パート含む常用）") %>%
  .[sel.row,sel.col] |> 
  pivot_longer(cols = re.sel.col,
               values_to = "n") |> 
  mutate(year = rep(year, number.industry),
         month = rep(month,number.industry),
         type = "求人",
         occupation = `職業別有効求人数（パートタイムを含む常用）`
         ) |> 
  select(-`職業別有効求人数（パートタイムを含む常用）`,-name)

raw.seeker <-
  "data/第21表.xlsx" |> 
  read_excel(sheet = " 第２１表ー４　有効求職（パート含む常用）") %>%
  .[sel.row,sel.col] |> 
  pivot_longer(cols = re.sel.col,
               values_to = "n") |> 
  mutate(year = rep(year, number.industry),
         month = rep(month,number.industry),
         type = "求職",
         occupation = `職業別有効求職者数（パートタイムを含む常用）`
         ) |> 
  select(-`職業別有効求職者数（パートタイムを含む常用）`,-name)

raw.hir <-
  "data/第21表.xlsx" |> 
  read_excel(sheet = "第２１表ー５　 就職件数（パート含む常用）") %>%
  .[sel.row,sel.col] |> 
  pivot_longer(cols = re.sel.col,
               values_to = "n") |> 
  mutate(year = rep(year, number.industry),
         month = rep(month,number.industry),
         type = "新規就職",
         occupation = `職業別就職件数（パートタイムを含む常用）`
         ) |> 
  select(-`職業別就職件数（パートタイムを含む常用）`,-name)

df <-
  rbind(raw.hir,
        raw.vacancy,
        raw.seeker) |> 
  filter(occupation == "管理的職業" |
           occupation == "専門的・技術的職業" | 
           occupation == "事務的職業" |
           occupation == "販売の職業" |
           occupation == "サービスの職業" |
           occupation == "輸送・機械運転の職業" |
           occupation == "生産工程の職業" |
           occupation == "建設・採掘の職業" |
           occupation == "運搬・清掃・包装等の職業"|
           occupation == "分類不能の職業") |> 
  mutate(quaterly = month |> cut(c(0,3,6,9,12), labels = c(1,2,3,4)),
         date = yq(str_c(year,quaterly,sep = ":Q")),
         n = as.numeric(n)
         ) |> 
  group_by(date,type,occupation) |> 
  mutate(n = n |> sum()) |> 
  ungroup() |> 
  distinct(year,quaterly,date,type,n,occupation) |> 
  pivot_wider(names_from = type,
              values_from = n) |> 
  group_by(date) |> 
  mutate(総求職 = sum(求職),
            総求人 = sum(求人),
            総新規就職 = sum(新規就職)) |> 
  ungroup()
```

### セクターの貢献率

- 余剰全体に占める各セクターの割合を示す。

```{r}
df |> 
  filter(occupation != "分類不能の職業") |> 
  filter(date >= make_date(2012,4)) |> 
  mutate(余剰の割合 = 求人/総求人) |> 
  ggplot(aes(x = date,
             y = 余剰の割合,
             group = occupation,
             color = occupation,
             shape = occupation)
         ) +
  geom_line() + 
  geom_point() +
  theme_bw(base_family = "HiraKakuPro-W3")
```

- サービス/技術・専門の職種はそれぞれで余剰全体の２割以上を生み出している

  - 技術・専門の職種には介護職が含まれており、当該職種が生み出す余剰が特に大きい

### 総余剰の変化

- 総余剰の前年同期変化率について、各セクターの貢献率を示す。

```{r}
df.1 <-
  df |> 
  filter(occupation != "分類不能の職業") |> 
  group_by(occupation, quaterly) |> 
  mutate(change = (lag(総求職)/lag(総求人))*((求人/総求職) - (lag(求人)/lag(総求職)))
         
         ) |> 
  ungroup() |> 
  filter(date >= make_date(2013,4))

df.1 |> 
  mutate(符号 = if_else(change >= 0, "増加", "減少")) |> 
  ggplot(aes(x = date,
             y = change,
             fill = 符号)
         ) +
  geom_bar(stat = "identity") +
  geom_line(aes(y=0)) +
  facet_wrap(~occupation) +
  theme_bw(base_family = "HiraKakuPro-W3") +
  ylim(-0.10,0.06)

```

- 2020年第二四半期以降、全職種で余剰が低下している。

- サービスの職種が、2020年間の総余剰の急落の大きな源泉となっている。

- 2021年第3四半期において、多くの職種において余剰減少が底打ち傾向にある。

#### 入職からの余剰の貢献

- 各セクターごとに、入職からの余剰の貢献を示す

```{r}
df.1 <-
  df |> 
  filter(occupation != "分類不能の職業") |> 
  group_by(occupation, quaterly) |> 
  mutate(change = (lag(総求職)/lag(総求人))*(新規就職/総求職)*((求人/新規就職) - (lag(求人)/lag(新規就職)))
         ) |> 
  ungroup() |> 
  filter(date >= make_date(2013,4))

df.1 |> 
  mutate(符号 = if_else(change>= 0, "増加", "減少")) |> 
  ggplot(aes(x = date,
             y = change,
             fill = 符号)
         ) +
  geom_bar(stat = "identity") +
  geom_line(aes(y=0)) +
  facet_wrap(~occupation) +
  theme_bw(base_family = "HiraKakuPro-W3") +
  ylim(-0.10,0.06)
```

- サービスの職種において急落がみらる。

- 2021年第3四半期において、多くの職種で下げ止まり・反転傾向が見られる。

#### 入職率の貢献

- 各セクター別に、入職率の貢献を示す。

```{r}
df.1 <-
  df |> 
  filter(occupation != "分類不能の職業") |> 
  group_by(occupation, quaterly) |> 
  mutate(change = (lag(総求職)/lag(総求人))*(lag(求人)/lag(新規就職))*((新規就職/総求職) - (lag(新規就職)/lag(総求職)))
         ) |> 
  ungroup() |> 
  filter(date >= make_date(2013,4))

df.1 |> 
  mutate(符号 = if_else(change>= 0, "増加", "減少")) |> 
  ggplot(aes(x = date,
             y = change,
             fill = 符号)
         ) +
  geom_bar(stat = "identity") +
  geom_line(aes(y=0)) +
  facet_wrap(~occupation) +
  theme_bw(base_family = "HiraKakuPro-W3") +
  ylim(-0.10,0.06)
```

- ２０２０年間には、サービスの職種が最も下落している。

- 2021年第３四半期においては、職種間のばらつきが大きい。


## 職業中分類

- セクター$=$職業中分類

- 中分類別に就職、求人件数を集計し、厚生指標を示す。

### Rコード


```{r}
df <-
  rbind(raw.hir,
        raw.vacancy,
        raw.seeker) |> 
  filter(occupation != "職業計" &
           occupation != "管理的職業" &
           occupation != "専門的・技術的職業" &
           occupation != "事務的職業" &
           occupation != "販売の職業" &
           occupation != "サービスの職業" &
           occupation != "輸送・機械運転の職業" &
           occupation != "生産工程の職業" &
           occupation != "建設・採掘の職業" &
           occupation != "運搬・清掃・包装等の職業"&
           occupation != "分類不能の職業") |> 
  mutate(quaterly = month |> cut(c(0,3,6,9,12), labels = c(1,2,3,4)),
         date = str_c(year,quaterly,sep = ":Q") |> yq(),
         n = as.numeric(n)
         ) |> 
  group_by(date,type,occupation) |> 
  mutate(n = n |> sum()) |> 
  ungroup() |> 
  distinct(year,quaterly,date,type,n,occupation) |> 
  pivot_wider(names_from = type,
              values_from = n) |> 
  group_by(date) |> 
  mutate(総求職 = sum(求職),
            総求人 = sum(求人),
            総新規就職 = sum(新規就職)) |> 
  ungroup()

df.agre <-
  df |> 
  group_by(occupation) |> 
  mutate(share = sum(求人)) |> 
  ungroup() |> 
  distinct(occupation,
           share) |> 
  mutate(group = if_else(share <= nth(share, 49),"その他",occupation))


df <-
  df |> 
  left_join(df.agre,
            by = "occupation")
```

### セクターの貢献率

- 余剰全体に占める各セクターの割合を示す。

```{r}
df.select <-
  df |> 
  filter(date >= make_date(2012,4)) |> 
  filter(group != "その他") |> 
  mutate(余剰の割合 = 求人/総求人) 

df.other <-
  df |> 
  filter(date >= make_date(2012,4)) |> 
  filter(group == "その他") |> 
  mutate(余剰の割合 = 求人/総求人) 

ggplot() +
  geom_line(aes(y = 余剰の割合, 
                x = date, 
                group = occupation), 
            data = df.other, 
            colour = alpha("grey", 0.7)
            ) +
  geom_line(aes(y = 余剰の割合, 
                x = date, 
                color = occupation), 
            data = df.select
            ) +
  geom_point(aes(y = 余剰の割合, 
                x = date, 
                color = occupation), 
            data = df.select) +
  xlab("") +
  theme_bw(base_family = "HiraKakuPro-W3") +
  theme(legend.title = element_blank())
```

- 介護サービスの職業が全体の10%近くの余剰を生み出している。

  - COVID-19下で割合はさらに増加し、11%近くになっている。

- 商品販売の職業も余剰の大きな割合を生み出しているが、長期低下傾向にあり、COVID-19後急落している

- 接客・給仕の職業、飲食調理の職業についても、急落が認められる

- 保険師、助産師、看護士については、COVID-19下で増加している

### 総余剰の変化

- 総余剰の前年同期変化率について、各セクターの貢献率を示す。

```{r}
df.1 <-
  df |> 
  filter(occupation != "分類不能の職業") |> 
  filter(group != "その他") |> 
  group_by(group, quaterly) |> 
  mutate(change = (lag(総求職)/lag(総求人))*((求人/総求職) - (lag(求人)/lag(総求職)))
         ) |> 
  ungroup() |> 
  filter(date >= make_date(2013,4))

df.1 |> 
  mutate(符号 = if_else(change>= 0, "増加", "減少")) |> 
  ggplot(aes(x = date,
             y = change,
             fill = 符号)
         ) +
  geom_bar(stat = "identity") +
  geom_line(aes(y=0)) +
  facet_wrap(~group,
             ncol = 2) +
  theme_bw(base_family = "HiraKakuPro-W3") +
  ylim(-0.04,0.03)
```

- 2013年以降、余剰の増加傾向が続いていた。

  - 特に介護サービスの職業で顕著

  - 近年は頭打ち傾向がみられていた

- COVID-19下において、全職種において余剰が急落した。

  - 相対的に保健師、助産師、介護サービスへの影響は小さい
  
  - 相対的に商品販売、接客・給仕、飲食物調理への影響が大きい

- 2021年第三四半期においては、下げ止まり傾向が見られる。

#### 入職からの余剰の貢献

- 各セクターごとに、入職からの余剰の貢献を示す

```{r}
df.1 <-
  df |> 
  filter(occupation != "分類不能の職業") |> 
  filter(group != "その他") |> 
  group_by(group, quaterly) |> 
  mutate(change = (lag(総求職)/lag(総求人))*(新規就職/総求職)*((求人/新規就職) - (lag(求人)/lag(新規就職)))
         ) |> 
  ungroup() |> 
  filter(date >= make_date(2013,4))

df.1 |> 
  mutate(符号 = if_else(change>= 0, "増加", "減少")) |> 
  ggplot(aes(x = date,
             y = change,
             fill = 符号)
         ) +
  geom_bar(stat = "identity") +
  geom_line(aes(y=0)) +
  facet_wrap(~group,
             ncol = 2) +
  theme_bw(base_family = "HiraKakuPro-W3") +
  ylim(-0.04,0.03)
```

- 特に商品販売、接客・給仕、飲食物調理において減少が大きい

- 2021年第3四半期において、多くの職種で下げ止まり・反転傾向が見られる。


#### 入職率の貢献

- 各セクター別に、入職率の貢献を示す。

```{r}
df.1 <-
  df |> 
  filter(occupation != "分類不能の職業") |> 
  filter(group != "その他") |> 
  group_by(group, quaterly) |> 
  mutate(change = (lag(総求職)/lag(総求人))*(lag(求人)/lag(新規就職))*((新規就職/総求職) - (lag(新規就職)/lag(総求職)))
         ) |> 
  ungroup() |> 
  filter(date >= make_date(2013,4))

df.1 |> 
  mutate(符号 = if_else(change>= 0, "増加", "減少")) |> 
  ggplot(aes(x = date,
             y = change,
             fill = 符号)
         ) +
  geom_bar(stat = "identity") +
  geom_line(aes(y=0)) +
  facet_wrap(~group,
             ncol = 2) +
  theme_bw(base_family = "HiraKakuPro-W3") +
  ylim(-0.04,0.03)
```

- COVID-19下で入職率も急落した。

  - 入職からの余剰と比べて、底打ち傾向が顕著
  
  - 特に接客・給仕の職業、保健師、助産師、看護師の職業においては2021年第二四半期に底打ちしている

- 2021年第3四半期においても、ばらつきが大きい。

## 環境

```{r}
sessionInfo()
```

